【裁判字號】    98,訴,194
【裁判日期】    990309
【裁判案由】    分割共有物
【裁判全文】
臺灣苗栗地方法院民事判決               98年度訴字第194號
原      告  壬○○
訴訟代理人  江錫麒律師
            黃淑齡律師
複  代理人  甲○○
被      告  丁○○
            己○○
            丙○○
上  一  人
訴訟代理人  庚○○
                        號
被      告  戊○○
訴訟代理人  辛○○
上列當事人間請求分割共有物事件，本院於民國99年2 月23日言
詞辯論終結，判決如下：
    主  文
兩造共有坐落苗栗縣頭份鎮○○段二五九地號土地依下列方法分
割：如附圖所示標示甲部分面積一一二點四三平方公尺土地分歸
被告丁○○所有，標示乙部分面積九四點二六平方公尺土地分歸
被告丙○○所有，標示丙部分面積一二五點七平方公尺土地分歸
原告所有，標示丁部分面積一三０點六四平方公尺土地分歸被告
戊○○所有，標示戊部分面積一０三點六三平方公尺土地分歸被
告己○○所有，標示己部分面積一八一點二九平方公尺土地由兩
造按被告丁○○應有部分一八一二九分之三七一六、被告丙○○
應有部分一八一二九分之五五三三、原告應有部分一八一二九分
之二三八九、被告戊○○應有部分一八一二九分之一八九五、被
告己○○應有部分一八一二九分之四五九六之比例維持共有。
訴訟費用由被告丁○○、己○○、丙○○、戊○○各負擔五分之
一，原告負擔五分之一。
    事實及理由
壹、程序方面：
一、按不變更訴訟標的，而補充或更正事實上或法律上之陳述者
    ，非為訴之變更或追加；民事訴訟法第256 條定有明文。本
    件原告原起訴請求：兩造所共有坐落苗栗縣頭份鎮○○段25
    9 地號（以下簡稱系爭土地）、地目林、面積747.95平方公
    尺土地，請准予分割，分割方法如起訴狀附圖所示標示甲部
    分面積149.59平方公尺土地分歸原告所有，其餘各被告應分
    得之部分由本院酌定。嗣於本院會同兩造履勘現場並囑託苗
    栗縣頭份地政事務所（以下簡稱頭份地政）派員會測後，原
    告於訴訟程序進行中另請求：兩造共有系爭土地依頭份地政
    民國98年9 月8 日土地複丈成果圖所示方法分割：標示甲部
    分面積112.43平方公尺土地分歸被告丁○○所有，標示乙部
    分面積94.26 平方公尺土地分歸被告丙○○所有，標示丙部
    分面積125.7 平方公尺土地分歸原告所有，標示丁部分面積
    130.64平方公尺土地分歸被告戊○○所有，標示戊部分面積
    103.63平方公尺土地分歸被告己○○所有，標示己部分面積
    181.29平方公尺土地由兩造按被告丁○○應有部分18129 分
    之3716、被告丙○○應有部分18129 分之5533、原告應有部
    分18129 分之2389、被告戊○○應有部分18129 分之1895、
    被告己○○應有部分1812 9分之4596之比例維持共有。原告
    前開所為乃屬不變更訴訟標的而補充或更正事實上或法律上
    之陳述，爰准許之。
二、次按訴訟繫屬中為訴訟標的之法律關係，雖移轉於第三人，
    於訴訟無影響。但第三人如經兩造同意，得聲請代當事人承
    當訴訟，民事訴訟法第254 條第1 項定有明文。查本件原告
    起訴時，係以訴外人即系爭土地原共有人乙○○為被告，嗣
    被告戊○○於98年8 月18日自訴外人乙○○受讓系爭土地應
    有部分5 分之1 ，此有土地登記謄本（詳宇城建築師事務所
    不動產估價報告書附件）附卷可稽。被告戊○○於99年1 月
    5 日具狀聲請承當訴訟，並經兩造同意，合先敘明。
三、被告己○○經合法通知，未於言詞辯論期日到場，核無民事
    訴訟法第386 條各款所列情形，爰依原告之聲請，由其一造
    辯論而為判決。
貳、實體方面：
一、原告起訴主張：本件系爭土地為兩造所共有，兩造之應有部
    分各為5 分之1 ，如附圖所示標示甲、乙、丙、丁、戊部分
    之土地各為各共有人屋後空地，各共有人已自行使用多年，
    將各該部分土地分歸各共有人單獨取得，與相鄰房屋基地合
    併使用，既與現狀一致，又符合土地使用之經濟利益，且兩
    造就系爭土地並無不分割之特約，系爭土地亦無不能分割之
    情形，因共有人間無法達成協議分割，爰依民法第823 條第
    1 項、第824 條第2 項規定，訴請准予裁判分割。另系爭土
    地當初買賣時與坐落同段19、19-5地號之建地一同作價，均
    為每台坪17,000元，惟系爭土地為林地，補償計價應低於上
    開買賣價等語。並聲明：如主文第1 項所示。
二、被告方面：
  (一)被告丁○○則以：同意原告分割的請求，惟系爭土地每坪以
    17,000元計價太高了等語置辯。
  (二)被告丙○○則以：依原告之分割方案，被告丁○○屋旁還留
    有2 、3 米的空地，並不公平，而且影響其他共有人出入。
    又宇城建築師事務所不動產估價報告書鑑價結果系爭土地每
    坪6,500 元太便宜，當初買房子及房子坐落的土地及系爭土
    地應有部分，合計660 萬元，雖未提到土地一坪多少錢，惟
    系爭土地附近區段徵收的價格每坪約3 萬多元，倘系爭土地
    每坪以17,000元計價即願意承買，惟需保留其通行權等語置
    辯，並聲明：原告之訴駁回。
  (三)被告戊○○則以：就原告分割系爭土地之請求及系爭土地每
    坪以17,000元計價等情均無意見等語。
  (四)被告己○○則未於言詞辯論期日到場，亦未提出書狀作何聲
    明或陳述。
三、本件系爭土地為兩造所共有，兩造之應有部分各為5 分之1
    ，兩造就系爭土地之分割方法未能達成協議，亦無不分割之
    特約，系爭土地又無不能分割之情形等情，為兩造所不爭執
    ，並有土地登記謄本（詳不動產估價報告書附件）附卷可憑
    ，自堪信為真實。
四、按各共有人得隨時請求分割共有物，但因物之使用目的不能
    分割或契約定有不分割之期限者，不在此限；又共有物分割
    之方法，不能協議決定者，法院得因任何共有人之聲請，命
    為分配，民法第823 條第1 項、第824 條第2 項分別定有明
    文。兩造間系爭土地並未訂有不分割之特約，系爭土地亦無
    因使用目的而不能分割之情形，且兩造就系爭土地之分割方
    法未能達成協議，已如前述，則原告依民法第824 條第2 項
    規定，訴請以判決分割系爭土地，於法即無不合，應予准許
    。
五、次按裁判上如何定共有物分割之方法，除應斟酌當事人之聲
    明、共有物之性質、共有人之意願、利害關係、經濟效用及
    全體共有人之利益等公平決之外，並不受任何共有人主張之
    拘束，法院為顧及全體共有人所得利用之價值等情形，本有
    自由裁量之權，此有最高法院82年度台上字第1990號裁判意
    旨可資參照。查系爭土地為位於兩造屋後之空地，除了原告
    屋後部分現建有4 層樓建物，被告丁○○屋後現有鋼架造蘭
    花暖房，及西側轉角處有先前建商所搭蓋之鐵皮工寮占用外
    ，其餘均為空地等情，業經本院履勘現場屬實，製有勘驗筆
    錄、照片（詳卷第66至70頁）附卷可稽，並經本院囑託頭份
    地政派員鑑測，製有如附圖所示之土地複丈成果圖（詳卷第
    74、75頁）在卷可按。本院斟酌如附圖所示標示甲、乙、丙
    、丁、戊部分土地為各共有人屋後空地，如將各該部分由各
    該共有人分得單獨所有，於土地之利用可得最大經濟效益，
    且被告丁○○、戊○○均同意原告之分割方案，被告己○○
    對原告之分割方案亦迄無反對之意思表示，及斟酌兩造所有
    之5 棟房屋屬小型封閉型社區，如將如附圖所示標示己部分
    土地由兩造各依前開分得土地之大小重行調整應有部分比例
    後維持共有，亦得作為兩造所有房屋坐落之小型設區之公共
    設施用地等情，認應依如附圖所示之方割方法予以分割，即
    如附圖所示標示甲部分面積112.43平方公尺土地分歸被告丁○○所有，標示乙部分面積94.26 平方公尺土地分歸被告丙○○所有，標示丙部分面積125.70平方公尺土地分歸原告所
    有，標示丁部分面積130.64平方公尺土地分歸被告戊○○所
    有，標示戊部分面積103.63平方公尺土地分歸被告己○○所
    有，標示己部分面積181.29平方公尺土地分歸兩造依被告丁○○應有部分18129 分之3716、被告丙○○應有部分18129
    分之5533、原告應有部分18129 分之2389、被告戊○○應有
    部分18129 分之1895、被告己○○應有部分18129 分之4596
    之比例維持共有，為此判決如主文第1 項所示。
六、末按因共有物分割、經界或其他性質上類似之事件涉訟，由
    敗訴當事人負擔訴訟費用顯失公平者，法院得酌量情形，命
    勝訴之當事人負擔其一部，民事訴訟法第80條之1 定有明文
    。本件既係因共有物分割涉訟，核其性質，兩造本可互換地
    位，則原告提起本訴雖依法有據，然被告之應訴又係法律規
    定所不得不然，是本院認應由兩造依原應有部分之比例，平
    均分擔訴訟費用較為允洽，爰依職權判決如主文第2 項所示
    。
七、本件事證已臻明確，兩造其餘主張陳述及所提之證據，核與
    本院前開判斷不生影響，爰均不再逐一論述，附此敘明。
八、訴訟費用負擔之依據：民事訴訟法第80條之1 。
中    華    民    國    99    年    3     月    9     日
                  民事庭法  官  王萬金
以上正本係照原本作成。
如對本判決上訴，須於判決送達後20日內向本院提出上訴狀。
                        書記官  劉麗美
中    華    民    國    99    年    3     月    9     日

司法院資訊處製作；財團法人民間司法改革基金會備份。
